臺灣桃園地方法院刑事判決　　　　　　　　　　　　　九十三年度易字第一三二號
　　公　訴　人　臺灣桃園地方法院檢察署檢察官
　　被　　　告　丙○○
　　　　　　　　乙○○
右列被告等因詐欺案件，經檢察官提起公訴（九十二年度偵字第一一五八號），本院
判決如左：
    主  文
丙○○、乙○○均無罪。
    理  由
一、本件公訴意旨以：被告乙○○、丙○○原係夫妻，二人於桃園縣中壢市○○○路
    ○段五一六號八樓，共同經營「金群山會計事務所」，於民國八十二年間，被告
    乙○○、丙○○因所經營之金群山會計事務所遭客戶倒債，致生財務困難週轉不
    靈，詎被告乙○○、丙○○明知對外負債已高達新台幣（下同）數千萬元，而其
    二人每月收入僅數萬元，實無資力清償任何債務，竟因需款孔急，而共同基於意
    圖為自己不法所有之犯意聯絡，於八十三年四月底間，經由不知情之客戶甲○○
    介紹，向甲○○女友即告訴人戊○○佯稱願以被告乙○○所有坐落於桃園縣中壢
    市○○段二九六之三五地號土地，及其上門牌號碼桃園縣中壢市○○路四一五巷
    六之一號建物設定抵押權予告訴人戊○○，並簽發同額本票、切結書為擔保，向
    其借款一百萬元，致告訴人戊○○因此陷於錯誤，誤以為其借款得有不動產抵押
    為擔保，不致受償無著而允之，迄同年月三十日止，在前揭會計事務所，交付總
    計一百萬元，被告乙○○、丙○○得款後，即將前揭款項花用殆盡，而於告訴人
    戊○○催促渠等依約將前揭房地設定抵押時，則藉詞已借得銀行貸款，可立即清
    償而拖延，卻於借款後半個月之同年五月十六日，將前揭房地，設定本金最高限
    額二百五十萬元之抵押權予亦借款五百餘萬元予其二人之丁○○，並於同年八月
    三日將前揭房地移轉予丁○○，以抵償積欠丁○○之債務，之後遷移避不見面，
    致告訴人戊○○催討無門，始知遭詐騙。因認被告乙○○、丙○○二人共同涉犯
    刑法第三百三十九條第一項詐欺取財罪嫌。
二、公訴人認被告二人涉有上開詐欺取財犯嫌，無非係以：(一)告訴人戊○○之指訴、
    證人甲○○之證詞，並有切結書影本二份、本票影本二份、台灣桃園地方法院九
    十一年度票字第六七一號民事裁定影本一份、土地及建物登記謄本在卷足證。(二)
    被告二人於向告訴人戊○○借款時，對外已負債數千萬元，且渠等於八十一年間
    起，即向證人丁○○陸續借款總計五百餘萬元，均未清償，並自八十二年底開始
    ，即無力支付利息等情，業據被告丙○○、乙○○及證人丁○○供述明確，並有
    本票影本四份、支票影本五份及退票理由單影本三份在卷可憑，足認被告二人於
    本件借款時，顯無資力可供清償債務等為其主要論據。
三、按犯罪事實應依證據認定之，無證據不得認定其犯罪事實；又不能證明被告犯罪
    者，應諭知無罪之判決，刑事訴訟法第一百五十四條第二項、第三百零一條第一
    項分別定有明文。次按事實之認定，應憑證據，如未能發現相當證據，或證據不
    足以證明，自不能以推測或擬制之方法，為裁判基礎，最高法院四十年臺上字第
    八六號著有判例可資參照。又告訴人之告訴，本以使被告受刑事訴追為目的，故
    其陳述是否與事實相符，自應調查其他證據，以資審認，茍其所為攻擊之詞，尚
    有瑕疵，則在此瑕疵未予究明以前，即不能據採為斷罪之基礎，此亦有最高法院
    六十九年台上字第一五三一號判例意旨參照。再刑法第三百三十九條第一項詐欺
    罪之成立，以意圖為自己或第三人不法之所有，以詐術使人將本人或第三人之物
    交付為要件，若行為人所用方法，不能認為詐術，亦不致使人陷於錯誤，則不得
    遽以該罪相繩，此觀諸最高法院四十六年臺上字第二六Ｏ號判例自明。至於債務
    人於債之關係成立後，如有未依債之本旨履行民事債務之情形，在一般社會經驗
    上可能之原因甚多，縱令是出於惡意不為履行，苟無足以證明其在債之關係發生
    時，自始即具有不法所有意圖之積極證據，亦僅能令負民事債務不履行之責任，
    依刑事訴訟法第一百五十四條之規定，尚不得據此債信違反之客觀事態，而推定
    債務人原有詐欺取財或詐欺得利之犯意。
四、訊據被告乙○○、丙○○固供承有向告訴人戊○○借一百萬元之事實不諱，惟均
    矢口否認有詐欺取財之犯行，並均辯稱：渠等是於八十三年六月間向戊○○借錢
    ，而非在同年四月三十日借錢，在借錢前，上揭房、地已設定抵押給丁○○，當
    時戊○○知道此事，況且渠等要借錢時，並無表示要將上揭房、地設定抵押給戊○○，只有開支票供作擔保，後來渠等無法還錢，戊○○於同年七月間便要求渠
    等照其事先已擬好之切結書、本票抄寫，而渠等當時對外雖有負債，但仍有能力
    向他人調現清償，支票往來也都是正常的，直到同年七、八月間支票始跳票，跳
    票後渠等有陸續償還戊○○約七、八十萬元，渠等無詐欺之意圖等語。
五、按本件之爭點為被告二人係何時向告訴人借款？被告二人於借款時，有無向告訴
    人表示要將上揭房、地設定抵押供作擔保，致告訴人陷於錯誤而如數借款？及被
    告二人借款時是否已陷於無資力狀態？經查：
    （一）就告訴人戊○○共借款多少予被告二人言，被告丙○○於本院審理時供承
          向告訴人戊○○陸續借五十萬元、五十萬元、二十萬元，其中有以電匯之
          方式匯款予伊，另二十萬元已清償十五萬元等語，核與證人甲○○於本院
          審理時證稱本件借款分二次給付，各為五十萬元，其中有一筆是以電匯方
          式匯入丙○○之帳戶，之後又借被告丙○○二十萬元，該二十萬元已清償
          等語（均見本院九十三年六月二十四日審判筆錄）大致相符，從而，足認
          被告二人向告訴人借款應為五十萬元、五十萬元、二十萬元三筆。至告訴
          人戊○○於本院審理時陳稱其借被告二人共一百萬元，此外與被告二人無
          其他借貸關係等語，雖告訴人所述借款總額與被告丙○○、證人甲○○所
          述不同，惟前述借款無論是一百二十萬元或一百萬元，除此之外，並無其
          他借貸關係。按觀之被告於本院審理時提出之解付匯款備查簿一紙，其上
          記載告訴人戊○○於八十三年六月十六日、二十二日分別匯款五十萬元、
          四十六萬一千二百元至被告丙○○在玉山銀行中壢分行之帳戶（帳號：Ｚ
          000000000000號），此有解付匯款備查簿、各類存款分戶交
          易明細帳、玉山銀行票據使用查詢單各一份在卷足憑，是上揭二筆匯款應
          係告訴人戊○○之一百萬元借款，從而，本件借款時間為八十三年六月十
          六日、二十二日一情，堪予認定，則告訴人戊○○指訴借款時間是在八十
          三年四月底間，並提出切結書、本票影本為據云云，顯不足採，是被告二
          人辯稱渠等借款時間是在八十三年六月間，而非在同年四月三十日，切結
          書、本票是戊○○於同年七月間，要求渠等照其事先已擬好的資料抄寫等
          語，足以採信。
    （二）又上揭房地係於八十三年五月十六日設定二百五十萬元抵押權予丁○○，
          此有土地、建築改良物登記簿謄本存卷足憑，是本件借款既在抵押權設定
          之後，衡情證人戊○○可申請查詢上揭房、地有無設定抵押，是被告二人
          自無詐騙要將上揭房、地設定抵押權予證人戊○○供作擔保之理？況證人
          戊○○提出之切結書（其上記載簽立時間為八十三年四月三十日）一紙，
          其上記載借款時間為八十三年四月三十日，及被告乙○○願意於同年五月
          二日將上揭房地設定抵押權予證人戊○○等字，然本件借款時間為同六月
          十六日、二十二日，已如前述，可證告訴人戊○○之指訴及證人甲○○於
          偵、審中證述本件借款時間是在八十三年四月三十日云云，顯不實在，是
          告訴人戊○○提出不實之切結書，企圖誤導本件借款時間是在被告乙○○
          設定抵押權予丁○○之前，從而，告訴人指訴被告二人於借款時表示要將
          上揭房、地設定抵押供作擔保，致其陷於錯誤而借款云云，顯難採信。至
          被告乙○○雖於偵查中曾供承：「當初我們夫妻因週轉困難有透過甲○○
          向鄧（指戊○○）貸一百萬元，當時確實有說要把房子設定給她作擔保，
          ‧‧‧」等語，然觀之被告乙○○於偵查中供述：「（問：一百萬何時借
          ？）八十三年六月初，當時並有開六月底的票，還有一筆六月中開七月初
          的票。」、「（問：寫這張切結書時設定抵押給丁○○否？）尚未。」等
          語，復於本院審理時供述：「（問：你在偵訊中為何說借錢時要將房子設
          定給告訴人供擔保？）因為時間久了，我記不清楚當時狀況，且被告劉的
          確有向他借錢，我想說借錢就要還錢。」、「（問：向告訴人借錢時，房
          子是否已經被設定抵押權了？）‧‧‧還沒有設定抵押權給丁○○。」等
          語，然如前所述被告二人向告訴人戊○○借款之時間是在將上揭房、地設
          定抵押權予丁○○之後，顯見被告乙○○係因距借款時間已久，而就有無
          表示要設定抵押權予告訴人戊○○、何時設定抵押權予丁○○之詳情記憶
          不清，況被告乙○○曾書立上揭切結書，其上載明要設定抵押權予告訴人
          戊○○，則被告乙○○是否因為曾為如此記載，而就時間順序發生紊亂，
          亦有可能，是自難僅以被告乙○○曾於偵查中供述有說要把房子設定給告
          訴人戊○○供作擔保等語，遽採為被告乙○○之真意，附此敘明。
    （三）再者，被告丙○○在玉山銀行中壢分行之支票存款帳戶Ｚ0000000
          00000號，其於八十三年六月間支出金額約一千四百萬元，迄同年七
          月十四日止始無交易往來，此有被告上揭帳戶之各類存款分戶交易明細帳
          一份在卷可稽，足認被告二人對外縱有負債，然於借款時之交易往來屬正
          常，自難認被告二人於借款時即無清償能力。是被告二人辯稱：渠等有告
          知告訴人戊○○其負債情形，但倒債之客戶有陸續還錢，所以告訴人願意
          借錢等語，尚足採信。至證人丁○○於偵、審中雖證述其自八十一年間起
          ，陸續借款予被告二人計五百餘萬元（於本院審理時證述七、八百萬元）
          ，並自八十二年底開始，被告二人即無力支付利息等語，惟被告二人交易
          往來情形，已如前述，從而，縱然被告二人積欠證人丁○○債務未償還，
          亦不必然代表被告對外無能力周轉償還本件借款，公訴人以被告二人於向
          告訴人戊○○借款時，對外已負債數千萬元，且渠等於八十一年間起，即
          向證人丁○○陸續借款總計五百餘萬元，均未清償，並自八十二年底開始
          ，即無力支付利息等情，而認被告二人於借款時，顯無資力可清償本件債
          務，尚嫌速斷。
    （四）復被告二人於借款後，曾於八十三年九月十一日、二十日、十一月十六日
          、十二月六日分別交付七萬元、二萬元、五萬元、四萬四千元予證人王能
          武，另交付發票日均為八十三年十二月二十九日、票面金額分為二十七萬
          七千元、五千元、發票人均為傅洪端之支票二紙予告訴人，並由告訴人提
          示兌現，另交付三十萬元予證人甲○○之員工吳岳龍，均用以清償本件借
          款一情，業據被告二人供述在卷，且證人甲○○於偵查中證述：「我確實
          有在九月十一日簽一張七萬元收據，那是他（指被告乙○○）之前一、二
          萬元的還累計‧‧‧」等語，復於本院審理時證述：「（丙○○說有交三
          十萬元給吳岳龍，你是否知道？）我只知道吳岳龍有拿一筆三十萬元去買
          一台車，我認為這筆錢應該是丙○○要給我的，為了此事我還到吳岳龍家
          問他，但是吳岳龍說不是這筆三十萬元，並說買車的錢是丙○○給他的，
          這件事情我還到平鎮分局做過筆錄。」、「（問：你為何知道有三十萬元
          的事情？）是丙○○打電話詢問我有無收到三十萬元，我說我沒有拿到，
          所以我才知道有這筆三十萬元的事情。」、「（問：這三十萬元丙○○說
          是要給何人的欠款？）是要還給戊○○的。」等語，並有甲○○書立之收
          據影本一紙、支票影本二紙、現金收支簿影本等附卷足憑，是被告二人就
          本件借款言，約已提出七十七萬元供作清償，是本件亦無證據證明被告二
          人於借款時即有不清償款項之不法意圖。至告訴人戊○○雖否認提示上揭
          發票人傅洪端之支票二紙，是用以清償本件借款，然查其於偵查中指訴伊
          所提示之傅洪端二十八萬餘元支票二紙，是被告丙○○在借一百萬元之前
          向伊借二十萬元（或三十萬元）的還款云云，嗣於本院審理時則改述：「
          （問：對傅洪端那張二十七萬元的支票有何意見？）我記得丙○○為公司
          做帳時，有挪用到甲○○的錢，所以要返還，與本案借錢無關。」云云，
          復質之證人甲○○於本院審理時證述：「（問：有二筆給傅洪端的二十八
          萬元，你是否清楚？）我不清楚。」等語，從而，勾稽告訴人戊○○對於
          其提示發票人傅洪端之支票二紙之原因指述不一，且與證人甲○○證述不
          符，是其指訴諉不足採，應以被告丙○○供述伊交付發票人傅洪端之支票
          二紙予甲○○，是要清償本件借款之用等語，較為可採，附此敘明。
    綜上，本件並無證據證明被告二人於借款之初有何為己謀求不法利益及施用詐術
    之犯行。此外，本院復查無其他積極證據足認被告二人有何詐欺取財之犯行，無
    從執被告等債務不履行事實，以告訴人不實指訴即認被告涉有上開犯行，揆諸前
    開判例及說明，於積極證據不足為不利於被告事實之認定時，即應為有利於被告
    之認定，故本件尚不能證明被告犯罪，自應依法諭知被告無罪之判決。
據上論斷，應依刑事訴訟法第三百零一條第一項，判決如主文。
本案經檢察官黃重鋼到庭執行職務
中      華      民      國      九十三      年    七    月    二十二    日
                            臺灣桃園地方法院刑事第一庭
                                審判長法  官  吳  爭  奇
                                      法  官  胡  芷  瑜
                                      法  官  黃  梅  淑
右正本證明與原本無異。
如不服本判決，應於判決送達後十日內向本院提出上訴狀( 應附繕本 )，上訴於臺灣
高等法院。
                          書記官  魏  里  安
中      華      民      國      九十三      年    七    月    二十二    日
